臺灣橋頭地方法院民事判決
111年度訴字第235號
原      告  王琨岐  
            王有義  
共      同
訴訟代理人  蘇順意  

被      告  台灣電力股份有限公司

法定代理人  曾文生  
訴訟代理人  蘇俊誠律師
上列當事人間請求拆除地上物返還土地事件，本院於民國111年1
0月26日言詞辯論終結，判決如下：
    主  文
一、被告應將高雄市○○區○○段000地號土地上，如附圖編號甲所
    示電線桿與桿號為一甲國小高分#4右分#10之電線桿間相連
    接之電線拆除，將該部分土地返還原告王琨岐。
二、被告應將高雄市○○區○○段000地號土地上，如附圖編號甲所
    示電線桿，及如附圖編號甲所示電線桿與桿號為一甲國小高
    分#4右分#10之電線桿間相連接之電線拆除，將該部分土地
    返還原告王有義。
三、訴訟費用由被告負擔。
四、本判決第一項於原告王琨岐以新臺幣25萬4,000元為被告供
    擔保後，得假執行；但被告以新臺幣76萬2,482元為原告王
    琨岐預供擔保，得免為假執行。
五、本判決第二項於原告王有義以新臺幣385元為被告供擔保後
    ，得假執行；但被告以新臺幣1,155元為原告王有義預供擔
    保，得免為假執行。
    事實及理由
一、原告主張：坐落高雄市○○區○○段000 地號土地為原告王琨岐
    所有，同段104地號土地為原告王有義所有（下分稱某地號
    土地，合稱系爭土地）。被告無權占用系爭土地，在104地
    號土地上設置如附圖編號甲所示電線桿（桿號為一甲國小高
    分#4右分#10 A1，下稱系爭電線桿），並在系爭土地上空即
    系爭電線桿與桿號為一甲國小高分#4右分#10之電線桿上方
    牽引電線（下稱系爭電線，與系爭電線桿合稱系爭地上物）
    ，妨害原告之所有權行使。為此，爰依民法第767 條第1 項
    前段、中段規定，提起本件訴訟等語。並聲明：㈠被告應將1
    03地號土地上之系爭電線拆除，將該部分土地返還王琨岐。
    ㈡被告應將104地號土地上之系爭地上物拆除，將該部分土地
    返還王有義。㈢願供擔保，請准宣告假執行。
二、被告則以：103地號土地自民國98年迄今，均係供作道路及
    停車之用，系爭電線對該地之使用並無不利影響，亦不妨礙
    其原有之使用及安全；系爭電線桿則緊鄰104地號土地上之
    建物，對該地及其上建物之使用及安全亦無影響，依106年1
    月26日修正前之電業法第51條規定，被告在系爭土地上設置
    系爭地上物，即屬有權占有。另系爭地上物之外觀、體積極
    為明顯，可知系爭地上物之設置業經系爭土地原所有權人同
    意，成立明示或默示之使用借貸契約，而王琨岐自陳其購買
    103地號土地之前，即明知系爭地上物存在，王有義則係繼
    承取得104地號土地，均應繼受系爭土地之原來負擔，無償
    提供被告設置系爭地上物。且原告訴請被告拆除系爭地上物
    ，原告所能取得之利益，與其他用電人及國家社會所需承受
    之損失，實不成比例，有違公共利益等語，資為抗辯，並聲
    明：㈠原告之訴及假執行之聲請均駁回。㈡願供擔保，請准宣
    告免為假執行。
三、本院之判斷：
  ㈠按所有人對於無權占有或侵奪其所有物者，得請求返還之。
    對於妨害其所有權者，得請求除去之，民法第767條第1項前
    段、中段定有明文。次按當事人主張有利於己之事實者，就
    其事實有舉證之責任，民事訴訟法第277條前段亦有明文。
    又以無權占有為原因，請求返還所有物之訴，被告對原告就
    其物有所有權存在之事實無爭執，而僅以非無權占有為抗辯
    者，原告於被告無權占有之事實，無舉證責任。被告應就其
    取得占有，係有正當權源之事實證明之。如不能證明，則應
    認原告之請求為有理由（最高法院72年度台上字第1552號、
    85年度台上字第1120號判決要旨可資參照）。經查，被告所
    有系爭電線桿設置在104地號土地上，系爭電線則橫跨系爭
    土地乙節，有高雄市政府地政局路竹地政事務所111年6月20
    日複丈成果圖、現場照片在卷可參（本院卷第85-87、91頁
    ），已堪認定。被告抗辯系爭地上物係有權占有系爭土地，
    為原告所否認，自應由被告就其具占有權源一事負證明之責
    。
  ㈡被告辯稱系爭地上物未妨礙系爭土地原有之使用及安全，其
    得依修正前之電業法第51條規定有權占有系爭土地等語。惟
    按106年1月26日修正前電業法第51條規定「電業於必要時，
    得在地下、水底、私有林地或他人房屋上之空間，或無建築
    物之土地上設置線路。但以不妨礙其原有之使用及安全為限
    ，並應於事先書面通知其所有人或占有人；如所有人或占有
    人提出異議，得申請地方政府許可先行施工，並應於施工5
    日前，以書面通知所有人或占有人」依此規定，倘電業符合
    「必要時」及「不妨礙其原有使用及安全」之實質要件，並
    履行「事先書面通知其所有人或占有人」之程序，始可依該
    規定進行施工。被告僅陳稱就系爭地上物係何時設置、通知
    當時地主設置線路之書面文件等，均已找不到了等語（本院
    卷第58頁），未能提出其有履行事先書面通知系爭土地所有
    人程序之相關證據，難認被告在系爭土地上設置系爭地上物
    ，符合上開規定，被告以此作為其使用系爭土地之占有權源
    ，為無理由。
  ㈢被告雖辯稱系爭地上物外觀極為明顯，倘未經過系爭土地原
    所有權人同意，無法施工，足認系爭土地原所有權人與被告
    間有明示或默示之使用借貸契約，原告應繼受系爭土地之負
    擔等語。惟所謂默示之意思表示，除依表意人之舉動或其他
    情事，足以間接推知其有承諾之效果意思者外，倘單純之沉
    默，除有交易上之慣例或特定人間之特別情事，在一般社會
    之通念，可認為有一定之意思表示者，始得謂默示之意思表
    示（最高法院106年度台上字第2029號判決意旨參照）。依
    被告上開所陳，系爭土地原所有權人僅單純未表示反對被告
    施工，但土地所有人對於土地被占用之事實未表示不同意，
    原因不一而足，占有人有正當占用權源之情形，例如被告所
    辯之默示成立使用借貸關係，固有可能，惟系爭土地原所有
    權人僅單純沈默之情形亦屬常見，故尚無法由系爭土地原所
    有權人未向被告表示不同意，即推認其有默示同意無償提供
    系爭土地予被告設置系爭地上物之意。被告復未提出系爭土
    地原所有權人有明示同意被告使用系爭土地之相關證據，被
    告此部分所辯，即非可採。
  ㈣被告再抗辯原告曾向被告申請線路遷移，並承諾「現場施工
    如有糾紛，由原告負責自行解決，否則任由被告取消本件申
    請或變更設計」，嗣因原告無法解決及排除現場鄰近住戶之
    反對，視同已取消遷移申請，原告再提起本件訴訟為無理由
    等語，固提出線路遷移登記單為證（本院卷第129頁），惟
    上開承諾事項僅謂原告若未能解決現場施工糾紛，被告得取
    消線路遷移之申請，未見原告有同意被告占用系爭土地或不
    另訴請求被告拆除系爭地上物之意，被告上開所辯，要無足
    取。
  ㈤被告另辯稱原告提起本件訴訟，違反民法第148條第1項規定
    等語。按權利之行使，不得違反公共利益，或以損害他人為
    主要目的，為民法第148條第1項所明文。倘權利之行使，自
    己所得利益極少而他人及國家社會所受之損失甚大，非不得
    視為以損害他人為主要目的。惟行使權利，是否以損害他人
    為主要目的，應就權利人因權利行使所能取得之利益，與他
    人及國家社會因其權利行使所受之損失，比較衡量以定之。
    （最高法院88年度台上字第357號判決意旨參照）。原告陳
    稱其等為父子，請求被告拆除系爭地上物之目的，乃為避免
    其等日後在系爭土地上興建房屋，受系爭地上物所干擾等語
    ，而觀諸系爭土地現場照片、高雄市政府地政局路竹地政事
    務所111年6月20日複丈成果圖（本院卷第85-87、91頁），
    系爭電線之高度尚低於鄰地所建房屋，系爭電線桿位置則靠
    近103、104地號土地交界處，是原告日後欲在103、104地號
    土地上共同興建房屋，確會受系爭地上物阻礙，影響原告使
    用系爭土地之權益。相較之下，系爭電線桿供電範圍僅8個
    電號，有被告提出之供電範圍查詢表在卷可稽（審訴卷第97
    頁），再依該8戶用電地址所示，除其中1戶以路竹區一甲段
    565-1地號設置外，其餘7戶分別設置於平和路、大勇路上，
    可見被告非不得將該等用戶之電線沿平和路、大勇路重新設
    置。則原告因權利之行使所能取得者，為其等可充分利用所
    有系爭土地建屋之利益，該利益與其他用電人及國家社會因
    其權利行使所須承受重新設置線路之損失相較，顯然較大，
    而非不成比例，或原告行使權利所得利益極少之情形，被告
    此部分所辯，亦非可取。
  ㈥從而，被告無法舉證證明系爭地上物占用系爭土地有何正當
    權源，原告提起本件訴訟亦與民法第148條第1項規定無違，
    原告依民法第767條第1項前段、中段規定，分別請求被告拆
    除系爭地上物並返還所占用土地，為有理由，應予准許。
四、綜上所述，原告依民法第767條第1項前段、中段規定，求為
    判決如主文第1、2項所示，為有理由，應予准許。
五、兩造陳明願供擔保，聲請宣告假執行及免為假執行，經核合
    於法律規定，爰分別酌定相當之擔保金額准許之。
六、本件事證已臻明確，兩造其餘主張陳述及所提之證據，經審
    酌後於本件判決結果無影響，爰不逐一論述，附此敘明。
七、據上論結，原告之訴為有理由，判決如主文。
中　　華　　民　　國　　111 　年　　11　　月　　9 　　日
                  民事第二庭  審判長法  官 謝文嵐
                                    法  官 蕭承信
                                    法  官 許家菱
以上正本係照原本作成。
如不服本判決，應於送達後20日內，向本院提出上訴狀並表明上
訴理由，如於本判決宣示後送達前提起上訴者，應於判決送達後
20日內補提上訴理由書（須附繕本）。
中　　華　　民　　國　　111 　年　　11　　月　　10　　日
      　　　　　　　　　　　       　書記官 劉國偉